臺灣臺北地方法院交通事件裁定　　　　100年度交聲字第206號
原處分機關　交通部公路總局臺北區監理所基隆監理站
異　議　人
即受處分人　王勝弘
上列異議人即受處分人因違反道路交通管理處罰條例案件，對於
交通部公路總局臺北區監理所基隆監理站中華民國一百年二月二
十二日所為之處分（原處分案號：基監字第裁四二—ＲＢ000
0000號），聲明異議，本院裁定如下：
    主    文
原處分撤銷。
王勝弘汽車駕駛人，駕駛汽車經測試檢定酒精濃度超過規定標準
，處罰鍰新臺幣壹萬元，且於壹年內不得考領普通小型車汽車駕
駛執照，並應接受道路交通安全講習。
    理    由
一、按道路交通管理處罰條例所規範之車輛，係指在道路上以原
    動機行駛之汽車（包括機器腳踏車）或以人力、獸力行駛之
    車輛，而道路交通安全規則所規範之「汽車」，係指在道路
    上不依軌道或電力架線而以原動機行駛之車輛（包含機器腳
    踏車），道路交通管理處罰條例第三條第八款、道路交通安
    全規則第二條第一項第一款分別定有明文。次按汽車駕駛人
    飲用酒類或其他類似物後其吐氣所含酒精濃度超過每公升零
    點二五毫克或血液中酒精濃度超過百分之零點零五以上者，
    不得駕車，道路交通安全規則第一百十四條第二款定有明文
    。又按汽車駕駛人，駕駛汽車經測試檢定有酒精濃渡超過規
    定標準者，處新臺幣（下同）一萬五千元以上六萬元以下罰
    鍰，並當場移置保管該汽車及吊扣其駕駛執照一年，並應接
    受道路交通安全講習，道路交通管理處罰條例第二十四條第
    一項第二款、第三十五條第一項第一款亦有明文規定。再按
    汽車駕駛人違反本條例規定，應受吊扣駕駛執照處分，於汽
    車駕駛人無駕駛執照駕車者，在所規定最長吊扣期間內，不
    得考領駕駛執照，道路交通管理處罰條例第六十七條第六項
    亦有明定。
二、本件異議人即受處分人王勝弘於民國九十八年十一月七日凌
    晨零時零分許，飲酒後仍駕駛車牌號碼七五六三—ＥＢ號自
    用一般小客貨車，在基隆市七堵區○○○○道處，被基隆市
    警察局第三分局值勤員警當場攔停查獲，測得其呼氣所含酒
    精濃度為每公升一點○二毫克，超過每公升零點五五毫克，
    認受處分人有違反道路交通管理處罰條例第三十五條第一項
    第一款之行為而當場掣單舉發，並交由受處分人簽收。嗣經
    臺灣臺北地方法院檢察署檢察官為緩起訴處分，且緩起訴處
    分期間業已屆滿。原處分機關乃於一百年三月四日依道路交
    通管理處罰條例第三十五條第一項第一款、第二十四條第一
    項第二款、違反道路交通管理事件統一裁罰基準及處理細則
    所訂之違反道路交通管理事件統一裁罰基準表之規定，裁處
    受處分人罰鍰六萬元，並自裁決日起一年內不得考領駕駛執
    照及施以道路交通安全講習。
三、據受處分人之聲明異議狀意旨固不否認其確有於前揭時間、
    地點，飲酒後仍駕駛前開車輛，並經警攔檢呼氣所含酒精濃
    度超過每公升零點五五毫克等情不諱，惟辯稱：本件受處分
    人因酒醉駕車之行為已受緩起訴處分課予向財團法人臺灣更
    生保護會基隆分會支付五萬元，依一事不二罰之原則，行政
    機關不得就一行為再為罰鍰、吊扣駕駛執照之處分，爰請求
    撤銷原處分云云。
四、經查：
（一）受處分人於前揭時間、地點，酒後駕駛上開自用一般小客
      貨車，經警測其呼氣所含酒精濃度超過零點五五毫克而為
      警掣單舉發，並經臺灣基隆地方法院檢察署檢察官於九十
      八年十二月十二日以九十八年度偵字第五○八九號為緩起
      訴處分，緩起訴期間為一年，且應於緩起訴處分確定之日
      起三個月內，向財團法人臺灣更生保護會基隆分會支付五
      萬元，復經臺灣高等法院檢察署檢察長於九十九年一月四
      日以九十九年度上職議字第三九五號處分書駁回再議確定
      ，且緩起訴處分期間業已屆滿等情，業據受處分人所不爭
      執，並有交通部公路總局臺北區監理所基隆監理站基監字
      第ＲＢ0000000號舉發違反道路交通管理事件通知
      單、臺灣基隆地方法院檢察署九十九年二月六日基檢達律
      九九緩字第一一二號函、臺灣基隆地方法院檢察署檢察官
      九十八年度偵字第五○八九號緩起訴處分書、臺灣基隆地
      方法院檢察署檢察關執行緩起訴處分命令通知書、臺灣高
      等法院檢察署九十九年度上職議字第三九五號處分書及臺
      灣高等法院被告前案紀錄表各一份在卷可稽，應堪認定。
（二）按於九十四年二月五日公布，於九十五年二月五日施行之
      行政罰法第二十六條規定：「一行為同時觸犯刑事法律及
      違反行政法上義務規定者，依刑事法律處罰之。但其行為
      應處以其他種類行政罰或得沒入之物而未經法院宣告沒收
      者，亦得裁處之。前項行為如經不起訴處分或為無罪、免
      訴、不受理、不付審理之裁判確定者，得依違反行政法上
      義務規定裁處之。」此即所謂一事不二罰原則。考其立法
      目的，無非係以一行為同時觸犯刑事法律及違反行政法上
      義務規定時，由於刑罰與行政罰同屬不法行為之制裁，而
      刑罰之懲罰作用較強，依刑事法律處罰即足資警惕，實無
      再處行政罰之必要；且刑事法律之處罰，由法院依法定程
      序為之，較符合正當法律程序，應予優先適用，但罰鍰以
      外之沒入或其他種類行政罰，因兼具維護公共秩序之作用
      ，為達行政目的，行政機關仍得併予裁處。
（三）次按道路交通主管機關對於汽車駕駛人之酒後駕車行為，
      依道路交通管理處罰條例第三十五條第一項第一款規定予
      以裁罰，係對行為人違反行政法上義務規定之行政罰，且
      該條例關於一行為同時觸犯刑事法律及違反行政法上義務
      規定者，並無特別規定。是以，汽車駕駛人酒後駕車行為
      ，經測試檢定酒精濃度超過規定標準，同時涉犯刑法第一
      百八十五條之三之公共危險罪嫌者，道路交通主管處罰機
      關除有上開行政罰法第二十六條第一項但書規定，得處以
      其他種類行政罰之情形外，關於罰鍰部分，即應依上開行
      政罰法第二十六條及道路交通管理處罰條例第十條規定，
      移送地方法院檢察署處理，於移送後，非有上開行政罰法
      第二十六條第二項所定不起訴等事由，不得再依道路交通
      管理處罰條例第三十五條第一項第一款規定，裁處行為人
      罰鍰之行政罰。
（四）又按被告所犯為死刑、無期徒刑或最輕本刑三年以上有期
      徒刑以外之罪，檢察官參酌刑法第五十七條所列事項及公
      共利益之維護，認以緩起訴為適當者，得定一年以上三年
      以下之緩起訴期間為緩起訴處分，其期間自緩起訴處分確
      定之日起算；又被告於緩起訴期間內，有刑事訴訟法第二
      百五十三條之三第一項各款情形之一者，檢察官得依職權
      或依告訴人之聲請撤銷原處分，繼續偵查或起訴。準此，
      被告經檢察官為「緩起訴」處分者，於「緩起訴」猶豫期
      間，其最後是否會被檢察官提起公訴，猶懸而未定，檢察
      官於期間內，可對被告繼續觀察，此時若被告顯無反省警
      惕之情或根本欠缺反省警惕之能力，檢察官得依職權或依
      告訴人聲請，將被告「緩起訴」處分撤銷。緩起訴處分若
      經撤銷，被告尚有受刑事訴追處罰可能，此時原處分機關
      若依法為行政裁決，無異將使受處分人有同時遭受行政處
      罰及刑事訴追之危險，顯與行政罰法第二十六條規定立法
      意旨相違背。又行政罰法第二十六條第二項規定，雖未明
      文包括「緩起訴處分」，而「緩起訴處分」確定時，被告
      可免於刑事訴追，與受不起訴處分效果相同。然緩起訴處
      分，為介於起訴及微罪職權不起訴間緩衝制度設計。其具
      體效力依刑事訴訟法第二百六十條規定，於緩起訴處分期
      間屆滿未經撤銷者，非有同條第一款或第二款情形之一，
      不得對於同一案件再行起訴，即學理上所稱實質確定力，
      足見在緩起訴期間內，尚無實質確定力可言（最高法院九
      十四臺非二一五號判例、九十五臺非二八四號判決參照）
      。然觸犯刑事法律之犯罪行為，符合緩起訴要件，雖經檢
      察官為緩起訴處分，惟就要件言，緩起訴基本上係認被告
      有犯罪嫌疑，而暫緩起訴，並得課被告予一定負擔或指示
      （同法第二百五十三條之二第一項參照），此與不起訴處
      分係因犯罪嫌疑不足或其他原因（同法第二百五十二條、
      第二百五十三條），不得附條件或負擔，顯有不同。且檢
      察官依刑事訴訟法第二百五十三條之二第一項第四款規定
      為緩起訴處分，命被告向公益團體捐款者，被告係履行檢
      察官為緩起訴處分命令，此等命令名義上雖非刑罰，但仍
      是一種特殊的處遇措施，會產生未經裁判即生終局處理案
      件實質效果，性質上已係實質的制裁，造成被告財產減少
      的影響，亦即性質上自屬處分金，與罰金無異，可知緩起
      訴處分是一種刑事處罰。況行政罰法第二十六條第一項僅
      規定「依刑事法律處罰之」，並未明定應依刑法第三十三
      條、第三十四條所定主從刑罰之種類科罰，檢察官命令被
      告捐款之金錢給付性質上既屬處分金，而為實質刑事制裁
      ，自與行政罰法第二十六條第一項「依刑事法律處罰之」
      規定，尚無扞挌之處。故而，上開行政罰法第二十六條第
      二項既未明列「緩起訴處分」，本不宜擴張解釋，且緩起
      訴處分之要件、效果及性質，均與不起訴處分不同，應屬
      刑事處罰之一種，自無適用行政罰法第二十六條第二項規
      定之餘地。從而，經檢察官為緩起訴處分之行為，如同時
      違反行政法上義務之規定，因已有刑事處罰，此時行政機
      關若另行依法行政裁罰，無異一罪二罰，因此參酌行政罰
      法第二十六條立法意旨，違反行政法上義務之行為，若同
      時亦經檢察官另為緩起訴處分時，行政機關應不得就同一
      行為，再為與刑罰相類罰鍰處分。是按汽車駕駛人有道路
      交通管理處罰條例第三十五條第一項之情形，同時違反刑
      事法，有一事不二罰原則之適用，然基於公平原則，其裁
      判確定處以罰金低於同條例第九十二條第三項所訂最低罰
      鍰基準規定者，交通裁決機關仍應依同條例第三十五條第
      八項規定，裁決汽車駕駛人繳納不足最低罰鍰之部分，是
      道路交通管理處罰條例第三十五條第八項規定之構成要件
      已涵蓋同條例第三十五條第一項規定之構成要件，係屬同
      條例第三十五條第一項之特別規定，應優先適用同條例第
      三十五條第八項之規定，故原處分機關就受處分人已繳納
      緩起訴處分金與法定最低罰鍰基準額間之差額，仍得加以
      裁罰（臺灣高等法院九十八年度交抗字第一八一七號裁定
      意旨參照）。
（五）又查道路交通安全規則第五十三條就汽車駕駛執照區分為
      小型車、大貨車、大客車、聯結車、輕型機車及重型機車
      駕駛執照等，並於小型車以上駕駛執照再區分普通及職業
      部分，此乃因應我國車輛分類所為之區分，各類駕駛執照
      應考資格固有一定之經歷需求，其考驗及格，獲准駕車行
      駛道路之權利則屬一致。而關於汽車駕駛人，因違反道路
      交通管理處罰條例及道路交通安全規則，而應受吊扣駕駛
      執照處分者，修正前之道路交通管理處罰條例第六十八條
      ，原係規定：「汽車駕駛人，因違反本條例及道路交通安
      全規則之規定，受吊扣或吊銷駕駛執照處分時，吊扣或吊
      銷其持有各級車類之駕駛執照」，該規定業於九十四年十
      二月十四日修正，並自九十五年三月一日施行。而依修正
      後第六十八條：「汽車駕駛人，因違反本條例及道路交通
      安全規則之規定，受吊銷駕駛執照處分時，吊銷其持有各
      級車類之駕駛執照」，係將原規定之吊扣行為人所持有之
      各級車類駕駛執照之規定刪除。究其修正理由乃舊法將違
      規駕駛人所持有各級車類之駕駛執照一併吊扣，將失之過
      酷並影響人民工作及生活甚鉅；再者，酒醉駕車行為雖均
      製造法所不容許之風險，若以風險製造之立場觀之，並不
      因駕駛車輛種類之不同而有所差別，然由風險實現之觀點
      而言，酒醉駕駛車類之不同，其對於交通安全衍生之實害
      結果應有所差異。如駕駛人駕駛低一級之車類違反前開條
      例之規定時，不論其所造成之實害結果，而一律吊扣駕駛
      人所持有之各類駕照，將有違反相同事件應為相同處理，
      不同事件應為不同處理之平等原則。故修正後乃規定吊扣
      駕駛執照處分時，不再吊扣其持有各級車類之駕駛執照，
      僅得吊扣違規或違法當時所駕駛車輛種類之駕駛執照。（
      臺灣高等法院暨所屬法院九十七年法律座談會刑事類提案
      第四十號參照）。
（六）查本件受處分人駕駛執照業於八十八年十二月十日註銷，
      且於九十八年一月十二日亦有飲酒後駕駛車輛之行為，經
      處分機關裁處受處分人罰鍰三萬四千五百元等情，有汽車
      駕照基本資料、違規查詢報表及證號查詢汽車駕駛人資料
      各一份在卷可稽，應堪認定。次查受處分人於九十八年十
      一月七日飲酒後駕駛車輛之行為，業經臺灣基隆地方法院
      檢察署檢察官於九十八年十二月十二日以九十八年度偵字
      第五○八九號為緩起訴處分，緩起訴期間為一年，且應於
      緩起訴處分確定之日起三個月內，向財團法人臺灣更生保
      護會基隆分會支付五萬元，復經臺灣高等法院檢察署檢察
      長於九十九年一月四日以九十九年度上職議字第三九五號
      處分書駁回再議確定，而緩起訴處分期間業已屆滿等情，
      亦如前述，此固非刑法所定刑罰之種類，然已對受處分人
      名譽、心理產生相當制約並影響被告之自由等權益，亦應
      可實質該當行政罰法第二十六條第一項之「依刑事法律」
      之處罰。準此，原處分機關依道路交通管理處罰條例第三
      十五條第一項第一款規定，對受處分人上開酒後駕車之違
      規行為予以裁罰時，除其行為應處以其他種類行政罰即吊
      扣駕駛執照一年及施以道路交通安全講習部分，仍得予以
      裁處外，就受處分人違反行政法上義務而受罰鍰六萬元部
      分，依行政罰法第二十六條第一項前段之規定，應依刑事
      法律處罰，不得再依上揭道路交通管理處罰條例等規定裁
      罰。惟據前開道路交通管理處罰條例第三十五條第八項規
      定，受處分人雖依緩起訴處分命令業已支付款項五萬元，
      原處分機關就行政罰之罰鍰方面仍得就差額即一萬元部分
      予以裁處。
（七）本件酒後駕車僅為交通違規行為，有關其處罰效果之罰鍰
      、吊扣駕駛執照及施以道路交通安全講習等處分，均與該
      交通違規行為是否存在無從分離。法院審理時應先確定受
      處分人是否確有交通違規行為事實，再決定原處分機關所
      適用之法律有無錯誤。從而，受處分人聲明異議狀雖僅就
      吊扣駕駛執照部分聲明異議，其餘部分並未提及。惟該罰
      鍰與施以道路交通安全講習部分，既然與交通違規行為是
      否存在無從分離，法院自應予以審理。否則，倘法院審理
      結果，認其交通違規行為不存在，僅能將原處分關於吊扣
      駕駛執照部分予以撤銷改判，其餘部分因認未經聲明異議
      而確定，致生無交通違規行為，而遭處罰鍰及施以道路交
      通安全講習之不合理現象。（參照臺灣高等法院暨所屬法
      院九十八年度法律座談會刑事類提案第二十三號）。依上
      開說明，本件受處分人雖僅就罰緩部分聲明異議，其餘部
      分未異議，惟該不得考領駕駛執照與施以道路交通安全講
      習部分，其與交通違規行為是否存在無從分離，法院自應
      全部審理，而於主文中詳為記載，附此敘明。
五、綜上所述，受處分人確有於前揭時、地飲酒後駕駛汽車之違
    規行為，而受處分人於舉發通知單上所載應到案日期前向原
    處分機關提出申訴，原處分機關依前揭道路交通管理處罰條
    例第三十五條第一項一款、第二十四條第一項第二款、違反
    道路交通管理事件統一裁罰基準及處理細則所訂之違反道路
    交通管理事件統一裁罰基準表之規定，裁處受處分人罰鍰六
    萬元，並自裁決日起一年內不得考領駕駛執照及施以道路交
    通安全講習，固非無見；惟據前開道路交通管理處罰條例第
    三十五條第八項之規定，受處分人既已依緩起訴處分命令向
    財團法人臺灣更生保護會基隆分會支付款項五萬元，原處分
    機關僅得就差額即一萬元部分予以裁處，即難認為允洽，應
    認受處分人此部分異議為有理由，自應由本院將原處分撤銷
    ，並依據道路交通管理處罰條例第二十四條第一項第二款、
    第三十五條第一項第一款、第八項、第六十七條第六項之規
    定，裁處如主文第二項所示，以資適法。
據上論斷，應依道路交通事件處理辦法第十九條，裁定如主文。
中    華    民    國   100    年    12    月    30    日
                          臺灣臺北地方法院刑事第七庭
                              法      官  雷淑雯
以上正本證明與原本無異。
如不服本裁定，應於裁定送達後五日內向本院提出抗告狀。
                              書  記  官  蕭君卉
中    華    民    國   100    年    12    月    30    日